最高法院刑事判決　　　　　　　　　　　　　　　九十一年度台上字第三二四四號
　　上　 訴　 人　台灣高等法院檢察署檢察官
　　上訴人即被告　甲○○
右上訴人等因被告盜匪等罪案件，不服台灣高等法院中華民國九十年十二月二十六日
第二審判決（九十年度上訴字第二六四三號，起訴案號：台灣新竹地方法院檢察署八
十九年度偵字第六二七八號、八十九年度偵緝字第三０五號、九十年度偵字第三０七
、四九一號），提起上訴，本院判決如左：
    主  文
原判決關於強劫、連續強劫及寄藏可發射子彈具有殺傷力之改造手槍部分均撤銷，發
回台灣高等法院。
    理  由
本件原判決認定一上訴人即被告甲○○基於共同意圖為自己不法所有之犯意，於民國
八十五年十一月九日下午一時許，夥同吳李仁、劉炎國（由台灣板橋地方法院另案判
決），由劉炎國持手槍一把，吳李仁及被告各持西瓜刀一把，佯裝送信，共同闖入洪
意玲位於台北市○○區○○街一九九之二號住處（侵入住宅部分未據告訴），將洪意
玲押入臥室，以膠帶綑綁洪意玲雙手並封住嘴巴之強暴手段，致使其不能抗拒，並由
被告持刀看守，由劉炎國、吳李仁在屋內及其他房間搜括財物。嗣洪意玲父親洪家名
及胞妹返回後，劉炎國復以手槍抵住洪家名頭部喝令不准動，後因洪家名撥動劉炎國
持槍之手臂，致槍枝走火誤擊洪家名頭部成傷（傷害部分未據告訴），洪意玲聽到槍
聲後即掙脫跳窗報警。被告等強盜得現金新台幣（下同）四十萬元、鑽石二枚、戒指
四枚、及金項鍊二條後逃逸，三人平分所強盜之財物而花用殆盡。二被告於前開犯行
後復另行起意，基於共同意圖為自己不法所有之概括犯意聯絡，連續為左列強取財物
之行為：(一)於八十九年四月十四日晚上九時許，與一姓名年籍不詳之成年男子（起訴
書誤載為李祖杰），因生意失敗缺錢，共同基於意圖為自己不法所有之犯意聯絡，二
人以戴口罩棒球帽，各持一支尖刀，共同闖入王智昆位於新竹市○○路三○二號店內
（侵入住宅部分未據告訴），對王智昆揚稱：我們在跑路，把錢交出來，不要亂搞花
樣等語，並以所持尖刀指向王智昆之脅迫手段，致使王智昆不能抗拒，又將王智昆逼
入浴室廁所內，強行搜括王智昆身上皮包內之現金新台幣（下同）七萬多元、金項鍊
重約二兩多及行動電話ＣＤ九二八一支，得手後並以膠帶綑綁王智昆雙腳，及反綁雙
手後離去，並由被告分得三萬元及項鍊一條，餘由該成年男子朋分花用殆盡。(二)於八
十九年四月十七日凌晨一時四十分許，因缺錢花用，與李祖杰（業經台灣板橋地方法
院判決確定）共同基於意圖為自己不法所有之犯意聯絡，由被告及李祖杰分持開山刀
及尖刀各一把（非屬槍砲彈藥刀械管制條例列管之刀械），並均頭戴機車安全帽或鴨
舌帽連口罩，身穿深色外套，共乘被告所騎機車，於經過新竹市○○路十九號神奇廣
告社前，見鐵門未完全關上，乃由李祖杰先行闖入該店內（侵入住宅部分未據告訴）
，店員陳昭利見狀即與李祖杰打鬥。在外之被告旋亦進入店內，持該開山刀揮砍陳昭
利左手成傷，並告以「我們只是要錢而已」，李祖杰亦自外套內抽出預藏之該尖刀，
揮向聞打鬥聲而趕來察看之該廣告社負責人莊志輝，致莊志輝頭部受傷，二人以此強
暴方法使陳昭利與莊志輝均不能抗拒，乃大聲呼救，甲○○與李祖杰見難以得手，遂
相偕騎原機車逃離現場，而未得逞。三被告未經許可，於八十五年六、七月間，在台
北縣新莊市○○路某處，收受已逝之不詳姓名年籍，綽號「阿約」之成年男子委託寄
藏之可發射子彈、具殺傷力之仿ＧＬＯＣＫ廠17型半自動手槍之改造玩具手槍一枝（
槍枝管制編號：0000000000號、含彈匣二個），及具殺傷力之口徑９mm制
式子彈十二發。被告於收受該槍、彈後將其藏置於新竹市○○路七十一巷三十二號二
樓租屋處；另將「阿約」同時委託寄藏之可發射子彈、具殺傷力之仿ＢＥＲＥＴＴＡ
廠半自動手槍之改造九二玩具手槍一枝（槍枝管制編號：0000000000號、
含彈匣一個）、可發射子彈具殺傷力之仿ＷＡＬＴＨＥＲ廠半自動手槍之改造玩具手
槍一枝（槍枝管制編號：0000000000號、含彈匣一個）及具殺傷力之口徑
９mm制式子彈一發、７mm土造子彈一發，收受後將其藏置於雲林縣土庫鎮○○街六十
六號處。嗣經警先後於八十九年十一月一日晚上二十一時許，及九十年一月八日分別
在新竹市○○街長興釣蝦場附近及雲林縣土庫鎮○○街六十六號處查扣上開槍彈等情
。因而就一之犯行維持第一審論處被告共同意圖為自己不法之所有，以強暴致使不能
抗拒而取他人之物（累犯）罪刑之判決，並駁回被告在第二審之上訴，就二、三之犯
行，則均撤銷第一審不當之判決，分別改判論處被告共同連續意圖為自己不法之所有
，以強暴致使不能抗拒而取他人之物，及寄藏可發射子彈具有殺傷力之改造手槍（累
犯）罪刑，固非無見。
惟查：(一)科刑之判決書，須將認定之犯罪事實詳記於事實欄，然後於理由內逐一說明
其憑以認定之證據，使事實與理由兩相一致，方為合法。倘事實欄已有及，而理由
內未加說明，是為理由不備，自足構成撤銷之原因。原判決事實欄一記載「被告夥同
吳李仁、劉炎國，由劉炎國持『手槍』一把、吳李仁及被告各持西瓜刀一把……共同
闖入洪意玲……住處……以強暴手段，致使洪意玲不能抗拒，……嗣洪意玲父親洪家
名及胞妹返家……劉炎國復以手槍抵住洪家名頭部……」，已認被告係與劉炎國、吳
李仁共同持有手槍遂行其強劫犯行。然理由內並未說明上開手槍是否屬槍砲彈藥刀械
管制條例所管制之槍枝？被告與劉炎國之共同持有行為何以不成立犯罪？致事實與理
由不相一致，難謂無判決不備理由之疏誤。(二)告訴乃論之罪，告訴人祇須表示訴追犯
罪之意思為已足，不以明示其所告訴者為何項罪名為必要。本件犯罪事實二｜(一)之被
害人王智昆於警訊時除詳述被告如何持尖刀侵入其位在新竹市○○路三０二號店內，
脅迫王智昆進入浴廁內，致其不能抗拒。旋強行搜括其財物，得手後又將其手腳予以
綑綁等情外，並於警員訊以：「你對本案是否要提出告訴」時，答以「要……」。（
見偵字卷第二七八四號卷第六頁反面、第七頁）。王智昆既未特別表示僅就何一罪名
或何部分事實為告訴，自係就其被害之全部事實請求訴追。乃原判決竟謂侵入住宅部
分未據告訴，而未就被告此部分被訴事實予以論斷，自有判決不適用法則之違誤。(三)
強劫罪非以傷害人之身體為當然手段，若行為人具有傷害之故意，且發生傷害之結果
，自應另成立傷害罪，如經合法告訴，且與強劫罪有方法結果之牽連關係，即應依刑
法第五十五條之規定處斷。本件依原判決所認定二｜(二)之犯罪事實，被告與李祖杰於
侵入新竹市○○路十九號神奇廣告社後，曾分別持開山刀及尖刀，先後砍傷店員陳昭
利左手及負責人莊志輝頭部，則被告上開傷害犯行究與強劫罪間具有如何之關係？若
係出於傷害之故意，似應另成立傷害罪，而該部分犯行究有無經合法告訴？原判決俱
未於理由內詳予說明，自有判決理由不備之疏誤。(四)有罪之判決書，對於被告有利之
證據不採納者，應說明其理由，為刑事訴訟法第三百十條第二款所明定，故對於被告
有利之證據，如不加採納必須說明其理由，否則即有判決不載理由之違法。原判決係
依憑內政部警政署刑事警察局（下稱刑事警察局）八十九年十一月十六日刑鑑字第一
七八七一五號鑑驗通知書認定扣案槍枝管制編號0000000000號之改造手槍
具殺傷力，（見原判決理由二）。而依該鑑驗通知書之內容，係以該槍枝更換已貫通
之土造金屬槍管，機械性能良好，可供擊發子彈使用，認具殺傷力。惟該改造手槍嗣
經原審再送刑事警察局鑑驗，經該局裝填口徑九ｍｍ制式子彈（拆除彈頭及火藥）試
射結果無法擊發，僅於底火皿上留有輕微之撞擊痕跡……。此亦有該局九十年十一月
二十二日刑鑑字第二一六九九四號函在卷可稽（見原審卷第一四二頁），該槍枝經試
射，既無法擊發子彈，則其是否具殺傷力，自非無疑，乃原判決就此有利被告之證據
，不予採納，亦未說明摒棄不採之理由，亦有違疏。(五)犯罪行為後法律有變更者，依
刑法第二條第一項之規定，自應比較新舊法適用最有利於行為人之法律，懲治盜匪條
例業經總統於九十一年一月三十日明令廢止，同日併公布修正刑法強盜罪章內之相關
法條，均於同年二月一日生效施行。原判決關於犯罪事實一、二部分，未及比較適用
，仍依懲治盜匪條例予以論罪科刑，亦難謂適法。以上諸端或為檢察官及被告上訴意
旨所指摘，或為本院得依職權調查之事項，應認本件關於強盜、寄藏槍枝之部分有撤
銷發回之原因。
據上論結，應依刑事訴訟法第三百九十七條、第四百零一條，判決如主文。
中      華      民      國    九十一    年      六      月     十三     日
                              最高法院刑事第四庭
                                  審判長法官  紀  俊  乾
                                        法官  黃  正  興
                                        法官  劉  介  民
                                        法官  陳  東  誥
                                        法官  張  春  福
      右正本證明與原本無異
                                              書  記  官
中      華      民      國    九十一    年      六      月     十八     日
